臺灣高等法院民事判決　　　　　　　　93年度上易字第1150號
上　訴　人　乙○○
　　　　　　　　　　　　26號
訴訟代理人　蔡榮德律師
被上訴人　　甲○○
訴訟代理人　陳金生
上列當事人間請求損害賠償事件，上訴人對於中華民國93年10月
29日臺灣桃園地方法院93年度訴字第420號第一審判決提起上訴
，本院於94年5月24日言詞辯論終結，判決如下：
    主      文
上訴駁回。
第二審訴訟費用由上訴人負擔。
    事實及理由
一、本件上訴人起訴主張：伊係訴外人徐木才之養子，兩造為兄
    妹關係，徐木才於生前親自申請印鑑證明，將其名下所有之
    不動產辦理所有權移轉登記予伊，迄其於民國（下同）77年
    6月5日死亡時，尚未完全辦理完畢。詎被上訴人竟捏造謂徐
    木才自68年即四肢癱瘓、長期臥床，終致不能言語，無法正
    常思考，而伊趁此情形盜用徐木才之印鑑章，偽造徐木才名
    義之書狀遺失理由及土地登記聲請書後，委託他人申請補發
    前述土地所有權狀，又偽造徐木才為贈與人之贈與契約及土
    地所有權移轉登記申請書等不實事項，再以上開不實事項，
    向臺灣桃園地方法院檢察署（下稱桃園地檢）對伊提出偽造
    文書之告訴（桃園地檢90年度偵字第14876 號）。惟經原法
    院以91年度易字第1132號刑事判決及本院以92年度上易字第
    2655號刑事判決伊無罪確定在案。乃被上訴人於系爭刑事案
    件偵審過程中，數次以書狀及於偵訊中影射伊係不孝順之人
    、作奸犯科之徒、為繼承徐木才之財產而偽造文書等不實陳
    述。且被上訴人於提出對伊前述偽造文書之告訴前，已對伊
    之財產為假扣押，並將其所捏造之上開不實事項，告知親友
    及在鄉里間流傳。是被上訴人前開各行為已使伊人格及名譽
    受有損害，爰依民法第184條第1項及同法第195 條規定，請
    求判命被上訴人應給付伊新台幣（下同）60萬元並加計法定
    遲延利息，並聲明願供擔保請准宣告假執行等語。原審為上
    訴人敗訴之判決，並駁回其假執行之聲請，上訴人聲明不服
    ，提起上訴，而聲明廢棄原判決，求為命被上訴人給付伊60
    萬元及加計法定遲延利息之判決。
二、被上訴人則以：依徐木才死亡證明書所載其腦中風已9 年、
    失語、右側手足偏癱、肺炎、高燒、背部褥瘡等情，伊自徐
    木才死亡時即77年6月5日起往前推算，徐木才應於68年即腦
    中風、終病致四肢癱瘓、不能言語及無法正常思考，核屬基
    於合理之事證而加以推論。又自徐木才76年12月22日印鑑證
    明申請書以觀，該申請書上並非徐木才本人之親筆簽名，因
    申請日期距離死亡之日僅不到半年，加以徐木才有前述身體
    狀況不佳之情形，應不能在印鑑證明申請書上親筆簽下端正
    之姓名，是伊之懷疑亦屬合理。且徐木才既於77年6月5日即
    死亡，而上訴人係於77年7月4日始以徐木才之名義申請辦理
    移轉登記，足使一般人認為此過程中有弊端發生。再本院前
    揭上易字刑事判決理由中亦認為，徐木才死亡後，依法辦理
    所有權移轉登記之程序應停止，待辦妥繼承登記後，再由繼
    承人根據徐木才與上訴人間之贈與契約約定，將土地辦理所
    有權移轉登記予上訴人，而上訴人於徐木才死亡後，擅自辦
    理所有權移轉登記予其名下，係違反法律規定，因上訴人為
    一國小畢業之自耕農，對複雜之法律程序難以完全清楚瞭解
    ，難認上訴人主觀上有使地政人員為不實登載之認識及意思
    ，而判決上訴人無罪，並非認為上訴人所為移轉行為係合法
    。另伊係依客觀事實及合理懷疑向桃園地檢提出告訴，上訴
    人是否構成犯罪仍須由司法機關依職權認定，伊無侵害上訴
    人權利之故意等語，資為抗辯。
三、查上訴人主張伊係徐木才之養子，被上訴人則係徐木才之女
    ，均屬徐木才之繼承人，而被上訴人以伊利用徐木才無意思
    能力之際，盜用徐木才印鑑章、偽造徐木才名義申請補發土
    地所有權狀、偽造贈與契約及土地所有權移轉登記申請書等
    情事為由，向桃園地檢提出伊偽造文書之刑事告訴之事實，
    嗣經本院判決無罪確定等情，業據上訴人提出原法院及本院
    上開刑事判決為證（見原審卷第8至22頁），並據本院調取
    上開刑事卷全卷閱明屬實，及有戶籍謄本、繼承系統表附卷
    可參（見原審卷第40至49頁），堪信上訴人上開主張為真正
    。
四、上訴人復主張被上訴人對伊有侵害名譽權之行為，應賠償伊
    損害，則為被上訴人所否認，並以前詞置辯。是本院首應審
    究者，核為被上訴人有無上訴人所指之侵權行為？
五、經查：
  (一)本件尚難認上訴人有被上訴人所指偽造文書等行為：
    1.查本件被繼承人徐木才係於77年6月5日死亡，其名下之35
      筆土地之所有權應有部分，於同年7月4日由訴外人即代書
      張洪遠以其子即訴外人張邦揆（原名「張文興」）之名義
      為上訴人及徐木才雙方之代理人，以「贈與」為原因，向
      新竹縣竹東地政事務所申請辦理所有權應有部分之移轉登
      記，並於同年7 月21日辦妥移轉登記，且申請移轉登記時
      ，所附贈與契約之訂立日期為77年6月1日，業據張洪遠、
      張邦揆於上開刑事案件偵查中證述無誤，並有死亡診斷書
      、土地所有權應有部分移轉登記申請書附卷可稽（見原審
      卷第57、68頁），及有土地登記謄本節本、土地所有權應
      有部分移轉登記聲請書及附繳證件附上開偵查卷內可稽（
      見上開偵查卷第12至54頁、第68至133頁、第239頁、第24
      0頁、第269至273頁）。
    2.次查訴外人即被上訴人之子徐燈輝於上開刑案偵查中係證
      稱：「因他中風約10多年，後來摔倒就躺在床上，他斷氣
      前2、3天就有徵兆，就是呼吸不順、意識不清楚。（徐木
      才過世前2、3天你有跟他講話嗎？）他講話已不太清楚。
      （徐木才去世前1 周還會向你們表達要上廁所、吃飯等事
      嗎？）尚未跌倒時他會講，上廁所時用比的，須別人扶；
      跌倒後就臥床包尿布，照三餐給他，他自己用左手吃。（
      徐木才臥床後能否表達上廁所等意思？）吃飯自己吃，尿
      尿則是包尿布，沒有表達特別的事情。（徐木才摔倒是生
      前多久的事？）1個月前」等語（見上開偵查卷第226、22
      7頁） ；而訴外人即徐木才之養女陳徐瑞香於上開刑案審
      理時亦證稱：「（父親）過世前半年很好，左手可以舀飯
      吃，右手不行。（他差不多何時沒有辦法出來走動？）過
      世前差不多2個月才沒有辦法出來走動 。他要過世前2、3
      天我回去看他，講什麼話他都知道但是他不會講，只會用
      頭點」（見上開第一審刑事卷第153 頁）；參酌訴外人即
      徐木才之鄰居殷徐麗卿於上開刑案審理中所證稱：「（在
      他過世前，差不多多久你還有看到他在外面走動？）因為
      我沒有在上班，幾乎每天都有看到，當時他摔倒時我們有
      去扶他起來。…（你最後一次看到他在外面走動是差不多
      多久？）是他過世前幾個月摔倒…，後來就比較少看到他
      ，因為要有人扶著他走路。（他這次摔倒是他過世的幾個
      月？）不到半年，但是確實幾個月我不太記得」等語（見
      上開第一審刑事卷第149、150頁）；及訴外人即徐木才之
      鄰居孫黃玉花所證述：「（被上訴人父親過世之前，你差
      不多多久有看到他到外面走動？）時間太久我記不起來，
      但他真正不能出來到過世前是短短幾個月」等語（見上開
      第一審刑事卷第150頁） ，可知上開證人就徐木才跌倒之
      時間，陳述雖有不同，惟其等就徐木才跌倒前仍可自行到
      屋外走動乙節，則均一致，且距其跌倒至死亡，最長亦不
      逾半年，已難遽認徐木才於其死亡前半年即已長期臥病在
      床。至於上開證人就徐木才跌倒之時間雖有前述不同之處
      ，惟此應係其等應訊時間（91年 1月15日及92年7月7日，
      見上開偵查卷第223頁、第一審刑事卷第145頁筆錄所載日
      期），距事發當時（77年間）已10餘年，實難期待其等之
      記憶完全相同。況依被上訴人於上開刑案中所主張，徐木
      才去世前僅於自宅請訴外人韓棟之醫師（即出具死亡診斷
      書之醫師）注射，其花費均由子女分擔等語，並提出其家
      庭收支簿為證（見上開偵查卷第159至174、212頁） ，惟
      依其製作74年8月28日至77年6月14日間有關其父母開銷之
      摘要內容所示（見上開偵查卷第159、160頁），關於徐木
      才之醫療部分支出僅「77年6月1日打針5000」乙筆，其餘
      則略以「岳父母生日」等等，未見有關屬徐木才醫療費用
      之記載，亦難遽謂徐木才去世前半年或1 年前即已有意識
      不清之情事，否則被上訴人支付之醫療費用，當非僅只去
      世前4日之乙筆而已 ，即不足認定徐木才於去世前身體狀
      況確如被上訴人於上開刑事案件中所稱如此不佳。
    3.按父母親之遺產應由子女共同繼承，固為我國民法所規定
      。惟我國民間之客家習俗，尤其在鄉下地方，因女兒出嫁
      ，兒子負有父母日常生活之照顧及香火之傳遞等任務，故
      遺產（祖產）由兒子繼承或取得等情，尚非少見，此觀諸
      訴外人即被上訴人之妹傅徐秋蘭於上開刑事偵查時證稱：
      「（你對你父親都把土地贈與乙○○有何意見？）無意見
      ，因客家人沒有女兒分財產的習俗」等語（見上開偵查卷
      第239 頁）；及陳徐瑞香於上開刑事審理時證稱：「（你
      父親徐木才在生前是否提到他家裡的不動產要如何處理？
      ）有，我父親第一次中風時，我每個星期都回去看我父母
      ，剛好我的一個堂叔，叫徐振祥，在區公所上班，跟我父
      親講說他年紀大了身體不好，叫他把地交給我弟弟去管，
      叫他不要管那麼多。（當時你父親是否同意要把地全部都
      給你弟弟管？）有，他有問我堂叔說要如何做。…（你是
      否是客家人？）是。（你們那裡的習俗如何？）祖產都給
      兒子，女兒分不到」等語（見上開第一審刑事卷第151 至
      153 頁）亦明。再參酌徐木才有多名女兒，僅有上訴人一
      名兒子，雖係收養，但顯見收養之目的，應在傳遞其徐家
      之香火，且徐木才與其配偶，均與上訴人同住一處，由上
      訴人照顧其日常生活起居，則徐木才依客家人之習俗，將
      其財產（或祖產）全數給予上訴人，亦難謂與常理不符。
    4.本件徐木才於其死亡前半年，尚不足認定已有長期臥病在
      床之情形，業已如前述，又徐木才於去世前約半年之76年
      12月22日至桃園縣平鎮市戶政事務所（下稱平鎮戶政事務
      所）辦理印鑑登記及申請印鑑證明，此有該所92年3月5日
      桃平戶字第0920001672號函檢附之「76年12月22日印鑑登
      記證明申請書」影本及92年3月18日桃平戶字第092000202
      1 號函檢附之「印鑑卡」正、反面影本附上開第一審刑事
      卷可佐（見該卷第110、118頁）。是參酌徐木才身體狀況
      ，及前開印鑑證明申請書上並無代理人之記載，且按有「
      指印」一枚及印鑑卡背面有關「76年12月22日之申請人」
      之記載係勾選「本人辦理」乙欄等情，復參酌前開3 月18
      日函檢附之當時生效之印鑑登記辦法第5 條：「申請印鑑
      登記，除有同條但書所列7 款情形外，應由當事人填具印
      鑑登記申請書及印鑑條各一份親自辦理」之規定（見上開
      第一審刑事卷第119 頁），堪認前開印鑑登記及印鑑證明
      之申請，應係徐木才親自到場辦理，亦足認徐木才生前有
      依客家人之習俗，欲將其財產（或祖產）全數贈與上訴人
      之意。
    5.另上訴人取得前述印鑑證明後，即委由訴外人尚慶雲辦理
      前述土地之贈與手續，並由尚慶雲執以於77年1月11日，
      以徐木才代理人身分向新竹縣竹東地政事務所申請補發其
      中15筆土地所有權狀，其後因尚慶雲對於稅務問題不熟，
      辦理至繳交土地增值稅時，上訴人無力繳交，認為農地應
      是免稅，故尚慶雲即將稅單撤銷，資料全還予上訴人等情
      ，亦據尚慶雲於上開刑案中證述明確（見上開偵查卷第20
      4反面、205頁），並有土地所權狀補發登記申請書及附件
      在卷可參（見上開偵查卷第55至67頁）。上訴人復委託尚
      慶雲於76年12月22日取得地政事務所核發之前開土地地價
      證明書及77年2 月12日取得其中部分土地之自耕能力證明
      書等情，亦有前開土地地價證明書及自耕能力證明書自附
      於上開偵查卷內附卷可稽（見該卷第190至197、199頁）
      。而上訴人嗣後再委託代書張洪遠辦理前開土地贈與移轉
      登記手續等情，亦已如前述。則依被上訴人於上開刑事案
      件中提出之前開移轉登記案卷內所附文件所示，其中日期
      最早者為「77年5月9日之徐木才印鑑證明書」（見上開偵
      查卷第110頁），雖該印鑑證明書依平鎮戶政事務所92年3
      月5 日檢附之同日申請書顯示，係由上訴人代理申請（見
      上開第一審刑事卷第114 頁），惟此益足證前開土地移轉
      登記之手續係持續進行。參酌前開移轉登記案卷內，由張
      洪遠製作之「贈與所有權移轉契約書」所示（即所謂之「
      公契」，其上所載日期均係「77年6月1日」，亦有被上訴
      人於上開刑案中提出之該等契約書附卷可參（見上開偵查
      卷第78頁至126頁），並審酌張洪遠於偵訊中所證稱：「
      通常文件的日期是我那一天寫的就填那一天日期，我的印
      象是都是這樣，…」等語（見上開偵查卷第272頁反面）
      ，足證張洪遠於徐木才去世前之77年6月1日已將上訴人與
      徐木才間之「贈與所有權移轉契約書」製作完成。是自前
      開所述過程觀之，堪認上述土地之贈與手續自76年12月間
      訴外人徐木才在世時起，至77年6月5日過世時止，均持續
      進行中。
    6.本件徐木才與上訴人係同居之父子，徐木才生前復欲依客
      家人之習俗，將財產贈與予上訴人，雖其當時尚不足認已
      達「四肢癱瘓，不能言語，無法正常思考」乙情形，惟其
      當時年已逾70歲，此觀卷附戶籍謄本可參，復有中風情況
      下，於辦妥印鑑登記後，交由上訴人委託代書處理過戶事
      宜，核與常情相符。是尚慶雲、張洪遠雖於上開刑事中證
      稱辦理過程均係由上訴人出面及提供文件，亦難以此遽為
      上訴人不利之認定，是本件尚難遽認上訴人有被上訴人所
      指之偽造文書等行為。
  (二)惟本件亦難遽認被上訴人有上訴人所指之侵權行為：
    1.被上訴人前揭向桃園地檢所為告訴上訴人偽造文書之內容
      ，固不得認定為真實，然查兩造均係徐木才之繼承人，而
      依徐木才之死亡診斷書上死亡原因欄之記載，其腦中風已
      9 年、並有失語、右側手足偏癱、肺炎、高燒、背足部褥
      瘡等病症（見原審卷第57頁），且徐木才名下35筆土地，
      係於徐木才死亡後之77年7月4日始辦理應有部分移轉登記
      ，並於同年月21始經辦妥竣，而於移轉登記申請書上所附
      之贈與契約之訂約日期，更係在徐木才死亡前4日即77年6
      月1 日，則衡諸通常一般人之觀念，對於徐木才於上開病
      症存在且距其死亡前不過4 日之情況下，尚能將前述土地
      為贈與且在移轉登記予上訴人名義之情事，實不免有所懷
      疑，而誤認另有其他人擅自為此土地移轉登記手續。另按
      繼承，因被繼承人死亡而開始；繼承人自繼承開始時，除
      本法另有規定外，承受被繼承人財產上之一切權利、義務
      ；繼承人有數人時，在分割遺產前，各繼承人對於遺產全
      部為公同共有，為民法第1147條、第1148條前段、第1151
      條所明文。是上訴人雖於徐木才生前即受贈前述土地，惟
      依前揭法律規定，就此等土地尚未辦理移轉登記完畢前，
      徐木才既已死亡，則上訴人本應另基於繼承之法律關係，
      請求其餘徐木才之繼承人依所繼承自徐木才贈與人之義務
      ，履行移轉登記上開土地所有權予上訴人之義務，然上訴
      人仍繼續進行上述之土地移轉登記手續，自難令同為繼承
      人之被上訴人信服無疑，堪信被上訴人有合理之懷疑。是
      被上訴人主觀上認為其已繼承取得前述土地之權利而提起
      上開刑事告訴，並另於就上訴人於89年間領取土地徵收補
      償費乙節為告訴，雖經判決無罪及不起訴（見原審卷第13
      5至137頁），亦難遽認其有何故意或過失侵害上訴人人格
      權之可言，或謂係屬於以背於善良風俗之方法加損害於他
      人之行為。是上訴人主張被上訴人明知徐木才身體狀況並
      非如其所指之不堪，且明知依客家習俗財產將留予兒子等
      情，可知被上訴人為誣告所虛構捏造之陳述，已逾一般人
      合理懷疑之範圍，顯係故意侵害其名譽權云云，尚不足取
      。
    2.又上訴人主張被上訴人於提起告訴前即委請律師發函予其
      ，可證被上訴人有散佈上開不實事實之意，固提出張景豐
      律師90年7 月18日函為憑（見原審卷第81至84頁）。然自
      上開律師函內容以觀，其主旨無非為「為請於函達十日內
      ，與本律師事務所聯絡研商因台端偽造文書僭奪徐木才遺
      產，侵害甲○○繼承權之解決事宜事」（見原審卷第81頁
      ），容係被上訴人主觀上為保護其繼承所得之權利，而委
      請律師發函，與其嗣並提出刑事告訴之情形相同，無非係
      為行使其權利所為之行為，尚難認有何侵害上訴人人格權
      之行為。
    3.上訴人復主張被上訴人於上開刑事案件所提書狀中陳稱其
      為圖養父之全部財產以排除其他繼承人而偽造文書、上訴
      人事親並非至孝；如上訴人能有悔意，並能以養子感恩之
      心，善待養母安享天年；3位姐姐均懼開罪上訴人 ，打破
      情感，爾後無法探視老母等語，顯詆毀上訴人之人格，且
      於上開刑案偵查中，被上訴人曾經檢察官詢問謂書記官稱
      被上訴人多次打電話質疑檢察官是否收到民意代表施壓力
      ，影射上訴人以民代影響檢察官辦案之公平性，亦詆毀上
      訴人人格等語。經核上開偵查卷內所附之被上訴人書狀筆
      錄所載，雖係屬實，然依此等言詞內容及兩造之爭執觀之
      ，尚屬被上訴人於訴訟上略嫌過激之言詞，及被上訴人恐
      權利受損而提出之疑問，參以被上訴人僅以書狀為陳述，
      又未為前述刑事案件之判決採為理由，實不足以造成上訴
      人名譽有何損害之結果，故此部分亦難認被上訴人有何侵
      權行為可言。
    4.上訴人另主張因被上訴人之告訴，使刑案中兩造律師、法
      院相關人員及證人如徐麗卿、孫黃玉花等人，因而得知悉
      被上訴人所指述上開情事，復對其財產假扣押，令鄰里盡
      知，使其人格權受有損害云云。然被上訴人於有上開合理
      懷疑情形下，提起告訴，並對上訴人之財產聲請假扣押，
      核係憲法上所保障人民訴訟權利之正當行使，難認其行為
      有何不法性，而兩造律師、法院相關人員及證人如徐麗卿
      、孫黃玉花等人，因訴訟進行而得知被上訴人提出告訴之
      情事，並就上訴人財產進行假扣押，亦核係被上訴人因行
      使上開訴訟權利所致，難謂此已對上訴人構成侵權行為可
      言，亦難遽謂被上訴人之行為已足使上訴人在社會上之評
      價受到貶損。是上訴人主張被上訴人所言已非訴訟上略嫌
      過激之陳述，而有侵害名譽之行為云云，亦難憑採。
    5.至於證人即上訴人之妻徐王梅妹雖到庭證稱略以：有一次
      被上訴人兩夫妻到我家說上訴人偷拿訴外人徐木才的印章
      偷蓋土地過戶，另一次是查封我住的房子，被上訴人兩夫
      妻到我家也是說這樣。被上訴人第一次來有鄰居吳玉霞、
      張太太、還有一個忘記姓名之鄰居在場等語（見原審卷第
      103、104頁），惟證人徐王梅妹係上訴人之妻，其證言容
      有偏頗之嫌，其對於在場之鄰居姓名猶有不知者，是其證
      言之證明力尚有不足；又證人林增祥雖亦證稱伊回新竹縣
      峨眉鄉娘家時，曾聽伊娘家之人在談論被上訴人告訴上訴
      人拿印章去辦財產過戶之事等語（見原審卷第102 頁），
      惟其亦自陳無法說出長輩名字，且此核屬證人間接聽聞所
      得，並無證據能力。另上訴人復提出其他最高法院判決為
      證，但查所提出判決個案情形與本件並非相同，尚無從比
      附援引，均不足為上訴人主張之有利認定。
  (三)按因故意或過失，不法侵害他人之權利者，負損害賠償責任
    。故意以背於善良風俗之方法，加損害於他人者亦同；不法
    侵害他人之身體、健康、名譽、自由、信用、隱私、貞操，
    或不法侵害其他人格法益而情節重大者，被害人雖非財產上
    之損害，亦得請求賠償相當之金額。其名譽被侵害者，並得
    請求回復名譽之適當處分，民法第184條第1項、第195條第1
    項固定有明文。然本件被上訴人主觀上既無侵害上訴人權利
    之故意或過失，亦無以背於善良風俗之方法加損害於上訴人
    之故意，則上訴人依上開法律規定，請求被上訴人應賠償其
    非財產上之損害，即屬無據。
六、綜上所述，被上訴人對上訴人既難認有何侵權行為可言，從
    而上訴人基於侵權行為法律關係，請求被上訴人應給付其60
    萬元及加計法定遲延利息，為無理由，不應准許。其假執行
    之聲請亦失所附麗，應併予駁回。原審為上訴人敗訴之判決
    ，及駁回其假執行之聲請，於法即無不合。上訴意旨指摘原
    判決不當，求予廢棄改判，為無理由，應予駁回。
七、本件事證已臻明確，兩造其餘主張及攻擊防禦方法，經核對
    本件判決結果無影響，爰不逐一論述，附此敘明。
據上論結，本件上訴為無理由，依民事訴訟法第449條第1項、第
78條，判決如主文。
中　　華　　民　　國　　94　　年　　6 　　月　　7 　　日
　　　　　　　　　民事第十六庭　審判長法　官  黃騰耀
　　　　　　　　　　　　　　　        法　官  郭松濤
　　　　　　　　　　　　　　　        法　官  黃莉雲
正本係照原本作成。
不得上訴。
中　　華　　民　　國　　94　　年　　6 　　月　　8 　　日
　　　　　　　　　　　　　　　　　　　書記官  秦仲芳
